【裁判字號】    95,易,1371
【裁判日期】    951228
【裁判案由】    詐欺
【裁判全文】
臺灣高雄地方法院刑事判決              95年度易字第1371號
公  訴  人  臺灣高雄地方法院檢察署檢察官
被      告  乙○○
            子○○
            卯○○
上列被告因詐欺案件，經檢察官提起公訴（95年度偵字第18512
、11590 、19551 、19779 、20083 號）及移送併案審理（台灣
台南地方法院檢察署95年度偵字第15666 號、95年度偵字第1254
1 號），本院判決如下：
    主  文
乙○○犯幫助詐欺取財罪，處有期徒刑肆月，如易科罰金，以銀
元佰元即新台幣玖佰元折算壹日。
子○○犯幫助詐欺取財罪，處有期徒刑參月，如易科罰金，以銀
元佰元即新台幣玖佰元折算壹日。扣案郵局存簿壹本（清華大
學郵局帳號：00000000000000號）及提款卡壹張均沒收。
卯○○犯幫助詐欺取財未遂罪，處有期徒刑貳月，如易科罰金，
以銀元佰元即新台幣玖佰元折算壹日。
    事  實
一、乙○○、子○○、卯○○均分別可預見將自己金融帳戶提供
    他人使用，可能幫助他人遂行詐欺取財之犯罪目的，竟仍以
    縱有人以其金融帳戶實施詐欺取財犯行，亦不違背其本意之
    幫助犯意，而分別為下列行為：
  (一)乙○○於95年1 、2 月間，將其所有之學甲郵局帳號：0000
    0000000000號帳戶存簿、提款卡、密碼提供予寅○○、壬○○、巳○○、辛○○、己○○、丑○○等人（其等六人業經
    審結）所屬綽號「姐仔」之成年女子之詐騙集團成員之一不
    詳姓名、年籍之人，而容任他人使用上開帳戶遂行犯罪。嗣
    綽號「姐仔」之成年女子所屬之詐騙集團成員，即共同基於
    意圖為自己不法所有之詐欺取財犯意，於同年2 月16日，向
    癸○○（原名陳志菁）佯稱中獎，要求支付律師代辦手續費
    ，並匯款加入會員，致癸○○不疑有他，陷於錯誤，而於同
    年月22日陸續匯款6 筆，其中3 筆金額分別為60,000元、12
    ,000 元 、13,000元，共計85,000元匯入上開帳戶內；該綽
    號「姐仔」之成年女子所屬之詐騙集團成員復於同年2 月23
    下午3 時15分許，向辰○○佯稱中獎，要求支付手續費，致
    辰○○不疑有他，陷於錯誤，而於翌日（24日）陸續匯款3
    筆，其中1 筆100,000 元匯入上開帳戶內；又於同年2 月27
    日，向庚○○佯稱中獎，要求支付律師代辦手續費，致庚○○不疑有他，陷於錯誤，而於同日匯款75,000元入上開帳戶
    內，並均遭提領一空。
  (二)子○○於95年3 月間，將其所有之清華大學郵局帳號：0000
    0000000000號帳戶存簿、提款卡、密碼提供予寅○○、壬○○、巳○○、辛○○、己○○、丑○○等人（其等六人業經
    審結）所屬綽號「姐仔」之成年女子之詐騙集團成員之一不
    詳姓名、年籍之人，而容任他人使用上開帳戶遂行犯罪。嗣
    綽號「姐仔」之成年女子所屬之詐騙集團成員，即共同基於
    意圖為自己不法所有之詐欺取財犯意，於同年4 月11日，向
    前於94年10月間起即遭綽號「姐仔」之成年女子所屬之詐騙
    集團成員以中獎為由致陷於錯誤並陸續匯款支付手續費之丁○○，佯稱須再匯入手續費始能領取118 萬元獎金，致丁○○陷於錯誤再匯款15,700元入上開帳戶；另於同年2 月間，
    向戊○○佯稱中獎，要求支付手續費，致戊○○不疑有他，
    陷於錯誤，而自同年3 月23日起陸續匯款5 筆款項，其中2
    筆金額各為9,800 元、15,700元，共計25,500 元則於同年4
    月17日匯入上開帳戶內，並均由寅○○等人提領一空。
  (三)卯○○於95年3 月間，將其所有之湖內郵局帳號：00000000
    000000號存簿、提款卡、密碼提供予寅○○、壬○○、巳○○、辛○○、己○○、丑○○等人（其等六人業經審結）所
    屬綽號「姐仔」之成年女子之詐騙集團成員之一不詳姓名、
    年籍之人，而容任他人使用上開帳戶遂行犯罪。嗣綽號「姐
    仔」之成年女子所屬之詐騙集團成員，即共同基於意圖為自
    己不法所有之詐欺取財犯意，於同年3 月27日上午8 時30分
    許，假台灣高雄地方法院之名，向丙○○○佯稱其積欠信用
    卡消費款未繳，要求其與金融調查科人員聯絡，丙○○○嗣
    依指示陸續與所謂之金融調查科、金融管制局人員聯繫後，
    並依指示欲至台北國際商業銀行辦理跨行匯款至上開帳戶，
    惟因丙○○○告知其女上情，其女告以可能為詐騙集團手法
    ，丙○○○乃未匯款而未得逞。嗣經警破獲寅○○、壬○○
    、巳○○、辛○○、己○○、丑○○詐欺集團，並扣得子○○所有之上開郵局帳戶存簿、提款卡，及寅○○等人紀錄警
    示帳戶之記事本等物而循線查悉上情。
二、案經高雄市政府警察局報請臺灣高雄地方法院檢察署檢察官
    偵查起訴。
    理  由
一、程序方面：
  (一)人證方面：
    按被告以外之人於審判外之言詞或書面陳述，除法律有規定
    者外，不得作為證據，刑事訴訟法第159 條固定有明文，惟
    被告以外之人於審判外之陳述，雖不符同法第159 條之1 至
    之4 規定，而經當事人於審判程序同意作為證據，法院審酌
    該言詞陳述或書面陳述作成時之情況，認為適當者，亦得為
    證據。又當事人、代理人或辯護人於法院調查證據時，知有
    第159 條第1 項不得為證據之情形，而未於言詞辯論終結前
    聲明異議者，視為有前項之同意，此亦據同法159 條之5 規
    定甚明。查證人癸○○、辰○○、庚○○、戊○○、丁○○
    、丙○○○於警詢中之陳述，及證人癸○○於偵查中未經具
    結所為之證言，及共同被告寅○○、壬○○、巳○○、辛○○、己○○、丑○○於警詢中之供述，雖為被告以外之人於
    審判外之言詞，屬於傳聞證據，惟被告乙○○、子○○、卯
    ○○於本院準備程序及審判程序均未對於上開證人於司法警
    察調查中或偵查中未經具結所為之陳述爭執其證據能力，並
    同意於本院審理中引為證據，本院審酌上開言詞及書面陳述
    作成時之證據取得過程並無瑕疵，且與待證事實具有關連性
    等情況，認為適當，應認依刑事訴訟法第159 條之5 第1項
    之規定，得為證據，而有證據能力。
  (二)物證方面：
  1.卷附被告乙○○、子○○、卯○○分別所有之上開郵局帳戶
    之客戶歷史交易清單各1 份、開戶基本資料3 紙、案件詳細
    資料7 紙、台中市警察局第六分局受理刑事報案三聯單1 張
    （被害人辰○○）、被害人辰○○郵政國內匯款執據、台中
    市警察局第四分局受理刑事報案三聯單、台中市警察局第四
    分局受理各類案件紀錄表、被害人癸○○遭詐騙匯款一覽表
    、被害人庚○○郵政國內匯款單、雲林縣警察局北港分局受
    理刑事報案三聯單、台中市警察局第五分局受理刑事報案三
    聯單、被害人丁○○郵政國內匯款執據、台中市警察局第五
    分局受理詐騙帳戶通報警示、詐騙電話斷話簡便格式表、台
    北市政府警察局北投分局受理刑事案件報案三聯單、台北市
    政府警察局北投分局受理各類案件紀錄表、台北市政府警察
    局北投分局光明派出所呈報單、內政部警政署反詐騙案件紀
    錄表、受理詐騙帳戶通報警示、詐騙電話斷話簡便格式表各
    1 紙、被害人戊○○郵政國內匯款執據2 紙、中華郵局股份
    有限公司新營郵局95年3 月21日營字第0955080180號函暨附
    件、中華郵局股份有限公司新營郵局95年4 月11日營字第09
    55080227號函暨附件各1 份、記事本內頁3 紙，均為被告以
    外之人在審判外之書面陳述，屬於傳聞證據，惟被告乙○○
    、子○○、卯○○於本院準備程序及審判程序均未對於上開
    證據爭執其證據能力，並同意於本院審理中引為證據，本院
    審酌上開證據之取得並無任何違背法定程序之情事，與待證
    事實有關聯性，依其作成時之情況，認為適當，依刑事訴訟
    法第159 條之5 第1 項之規定，得為證據，而有證據能力。
  2.卷附被害人辰○○中華郵政公司ATM 交易明細表1 紙，乃以
    科學、機械程式計算之方式，對於當時交易狀況所為忠實且
    正確之記錄，性質上並非供述證據，並無傳聞法則之適用，
    且於此別無證據證明上開交易明細表有經偽造變造之情形，
    自有證據能力。
二、實體方面：
  (一)訊據被告乙○○、子○○、卯○○均矢口否認有何幫助詐欺
    取財犯行。被告乙○○辯稱：伊所有上開學甲郵局帳戶存簿
    、提款卡、印章乃放置於機車置物箱內失竊，伊發現後辦理
    掛失時始發覺已遭列為警示帳戶云云。被告子○○辯稱：伊
    當時係看報紙廣告，為提供財力證明辦理貸款，而將上開清
    華大學郵局帳戶存簿、提款卡寄送予一不詳姓名、年籍之人
    ，不知對方係要詐騙他人金錢，且事後發現已遭列為警示帳
    戶云云。被告卯○○辯稱：伊所有上開湖內郵局帳戶存簿、
    印章、提款卡放置於機車置物箱中，伊迄至警方通知時始知
    遭竊云云。惟查：
  1.上揭學甲郵局、清華大學郵局、湖內郵局之帳戶分別由被告
    乙○○、子○○、卯○○所開設，業據被告乙○○、子○○
    、卯○○自承在卷，並有學甲郵局00000000000000帳戶開戶
    基本資料、客戶歷史交易清單各1 紙（警3 卷第526 、527
    頁）；清華大學郵局00000000000000帳戶開戶基本資料、客
    戶歷史交易清單各1 份（警1 卷第190 至193 頁）；湖內郵
    局00000000000000帳戶開戶基本資料、客戶歷史交易清單各
    1 紙（警2 卷第471 、472 頁）在卷可佐，堪認屬實。又上
    揭被害人癸○○、辰○○、庚○○、戊○○、丁○○、丙○○○分別於上述時間遭詐騙，並由詐騙集團成員提供前開被
    告之上開郵局帳戶供以匯款，被害人癸○○、辰○○、庚○○、戊○○、丁○○並分別於匯款入上開各郵局帳戶後，即
    遭共同被告寅○○等人或不詳姓名、年籍之人提領一空之事
    實，業據被害人癸○○、辰○○、庚○○、戊○○、丁○○
    、丙○○○於警詢、被害人癸○○並於偵訊中指述綦詳，復
    有案件詳細資料7 紙、台中市警察局第六分局受理刑事報案
    三聯單1 張（被害人辰○○，警3 卷第516 頁）、被害人辰
    ○○郵政國內匯款執據（警3 卷第534 頁）、被害人辰○○
    中華郵政公司ATM 交易明細表（警3 卷第533 頁）、台中市
    警察局第四分局受理刑事報案三聯單（高市警鼓分偵字第09
    50005899號警卷第6 頁）、台中市警察局第四分局受理各類
    案件紀錄表（高市警鼓分偵字第0950005899號警卷第7 頁）
    、被害人癸○○遭詐騙匯款一覽表（高市警鼓分偵字第0950
    005899號警卷第9 頁）、被害人庚○○郵政國內匯款單（南
    縣學警偵字第0950003404號警卷第11頁）、雲林縣警察局北
    港分局受理刑事報案三聯單（南縣學警偵字第0950003404號
    警卷第12頁）、台中市警察局第五分局受理刑事報案三聯單
    （警1 卷第202 頁）、被害人丁○○郵政國內匯款執據、台
    中市警察局第五分局受理詐騙帳戶通報警示、詐騙電話斷話
    簡便格式表（警1 卷第208 頁）、台北市政府警察局北投分
    局受理刑事案件報案三聯單（警2 卷第478 頁）、台北市政
    府警察局北投分局受理各類案件紀錄表（警2 卷第479 頁）
    、台北市政府警察局北投分局光明派出所呈報單（警2 卷第
    480 頁）、內政部警政署反詐騙案件紀錄表（警2 卷第481
    頁）、受理詐騙帳戶通報警示、詐騙電話斷話簡便格式表（
    警2 卷第482 頁）各1 紙、被害人戊○○郵政國內匯款執據
    2 紙（警1 卷第206 、207 頁）、記事本內頁3 紙在卷可稽
    ，核與共同被告寅○○、壬○○、巳○○、辛○○、己○○
    、丑○○證述上開記事本係記載人頭帳戶，供被害人匯款之
    證詞相符，足證被告乙○○、子○○、卯○○分別所有之上
    開帳戶確已遭詐騙集團用以當作詐騙被害人所得之匯款帳戶
    甚明。
  2.被告乙○○辯稱伊上開學甲郵局存簿、印章、提款卡係放置
    於機車置物箱中所遺失云云。惟查，被告乙○○於警詢中自
    承該機車平常只有伊使用，鑰匙由伊保管，置物箱有上鎖，
    然並無被破壞之痕跡等語（南縣學警偵字第0950003404號警
    卷第3 頁）、嗣於本院審理中供稱伊今年（95年）發現每天
    騎乘之機車之置物箱中所放置之存簿、提款卡、印章不見，
    報案時，因警方說該帳戶已列為警示帳戶，故不予受理，且
    欲辦理掛失亦遭拒絕，伊從3 年前左右即未使用過該帳戶等
    語（本院95年12月14日審判筆錄第30至32頁）。則依被告乙○○前開所供，其機車既未曾遭竊或破壞，其所稱放置於置
    物箱中之存簿、提款卡何以會無端不翼而飛，且金融存款帳
    戶，事關個人財產權益之保障，其既已近3 年未曾使用該帳
    戶，為何仍將存簿、提款卡置放於機車置物箱中未曾處理？
    在在令人生疑。而被告乙○○上開帳戶曾於95年1 月16日辦
    理掛失並補發存摺，95年2 月20日現金存款1,000 元，同日
    即以卡片提領1,000 元，同年月22日被害人癸○○匯款60,0
    00元後即遭提領一空，同年月23日案外人黃姿茜匯款計60,0
    00元即遭提領，同年月24日被害人辰○○匯款100,000 元後
    亦立遭提領，同日辦理掛失補摺，於辦理掛失後，被害人庚○○再匯款75,000元而遭凍結乙節，有上開學甲郵局之客戶
    歷史交易清單1 紙在卷可稽（警3 卷第526 、527 頁）。依
    前開交易資料所示，被告乙○○曾於95年1 月16日辦理掛失
    補副摺，此與其所言已3 年未曾使用該帳戶，且僅辦理一次
    掛失即因該帳戶遭列為警示帳戶辦理掛失未果之詞更相互矛
    盾，而其既已久未曾使用該帳戶，顯見該帳戶並無使用之需
    ，該帳戶存簿既已遺失，大可逕行辦理結清以結束該帳戶，
    為何尚要對該已久未使用之帳戶聲請補副摺？且參以被告乙○○取得存摺後，同年2 月20日即有現金存入又立即提出，
    隨及於同年月22、23、24、27日即陸續有被害人癸○○、庚○○、辰○○（匯款100,000 部分）及案外人黃姿茜匯入款
    項並遭提領一空各情，則自詐騙集團之角度審酌，渠等既知
    利用他人之帳戶掩飾犯罪所得，當知社會上一般正常之人如
    帳戶存摺、提款卡、印鑑遭竊或遺失，為防止拾得或竊得之
    人盜領其存款或做為不法使用而徒增訟累，必於發現後立即
    報警或向金融機構辦理掛失止付，在此情形下，如仍以該帳
    戶作為犯罪工具，則在渠等向他人詐騙，並誘使被害人將款
    項匯入該帳戶後，極有可能遭帳戶所有人自行提領或掛失止
    付而無法提領，則渠等大費周章從事於犯罪之行為，甘冒犯
    罪後遭追訴、處罰之風險，卻只能平白無故替原帳戶所有人
    匯入金錢，而無法得償犯罪之目的，是以犯罪集團若非確定
    該帳戶所有人不會報警、掛失止付或自行提領帳戶內金額，
    以確定渠等能自由使用該帳戶提款、轉帳，當不至於以該帳
    戶從事犯罪，故上開於同年2 月20日存款後立即提領之舉動
    ，堪認係詐騙集團在測試上開帳戶之使用情況。是被告乙○○顯於95年1 月16日辦理掛失取得副摺後，即將之提供予詐
    騙集團使用乙情應足認定。至被告乙○○雖於95年2 月27日
    再度辦理帳戶掛失手續補領副摺，惟其在不到2 個月之時間
    內重複申辦掛失手續行為殊值可議，且如前述，其於第一次
    辦理掛失後即已將帳戶提供詐騙集團，是被告乙○○第二次
    辦理掛失之舉顯係意圖混淆其前提供人頭帳戶所為。是被告
    乙○○上開所辯顯係卸責之詞，尚難採信。其提供上揭學甲
    郵局帳戶、提款卡、密碼幫助詐欺集團詐欺取財之犯行，應
    堪認定。
  3.被告子○○固辯稱伊係看報紙要借錢，才依指示寄送上開帳
    戶、提款卡供為財力證明，不知對方係要詐騙他人金錢云云
    。惟查：被告子○○於本院審理中自承上開帳戶於寄出辦理
    貸款前，帳戶內僅剩約100 多元，其為高職畢業，已工作20
    幾年等語（本院95年12月14日審判筆錄第32、35頁），則依
    其學、經歷，並非無社會經驗或智識之人，其欲貸款未依一
    般正常管道親自前往金融機構為之，單僅由報紙廣告，未究
    明實情，即輕信而將自己之存摺、提款卡寄送給其所稱一自
    稱陳小姐之不詳姓名女子，且上開帳戶內該等餘額顯無法充
    為資力證明，更為其本於生活經驗及智識所得輕易判斷，是
    其上開所辯是否屬實，已有可疑。且縱認其所供為辦理貸款
    而交付前揭帳戶屬實，然金融存款帳戶，事關存戶個人財產
    權益之保障，其與存戶印鑑章、提款卡結合，專屬性、私密
    性更形提高，除非本人或與本人具密切關係之人，否則難認
    有何理由可自由流通使用該存摺、提款卡；一般人亦均有應
    妥為保管存摺及提款卡，以防止存摺及提款卡被他人冒用之
    認識，縱有特殊情況偶將存摺、提款卡交付他人之需，亦必
    深入瞭解其用途後始行提供使用，且存摺、提款卡等有關個
    人財產、身分之物品，如淪落不明人士手中，極易被利用為
    與財產犯罪有關之犯罪工具，此乃吾人日常生活經驗與事理
    。被告子○○與該名自稱陳小姐之人身分上並不具有密切關
    係，竟輕易將上開郵局存簿及可供自由提領款項之提款卡提
    供真實姓名不詳之他人，且依卷附前揭郵局客戶歷史交易清
    單所示，該帳戶95年3 月10日餘款為47元迄至同年4 月4 日
    轉存簿存入15,800元，同日旋即跨行提款15,006元、706 元
    ，並有案外人張彭鼎等人分別陸續匯款後，於匯款同日迅即
    遭提領一空之情事，如依被告子○○所辯，參佐前開帳戶歷
    史交易明細，堪認被告子○○至遲在同年4 月4 日前已寄出
    前開帳戶與自稱陳小姐之人，其復供稱自寄出上揭帳戶至其
    發覺遭騙相距約1 星期，並於第2 天即收到高雄縣警察局之
    通知云云，顯與被告子○○係於95年6 月間因收到通知書前
    往製作筆錄之時間有所出入，則自95年4 月中旬間其已發覺
    被騙迄至同年6 月許，其顯有充裕時間將前揭帳戶、提款卡
    辦理停用或掛失卻未為之，顯與社會上一般人知悉其帳戶存
    摺、提款卡遭騙取，為防止詐騙之人盜領其存款或做為不法
    使用而徒增訟累，必於發現後立即報警或向金融機構辦理掛
    失止付之常理相違，被告子○○顯有預見縱有人以其上開帳
    戶實施詐欺犯罪，隱瞞非正當資金之進出流程及行為人身分
    ，以避免遭查獲等情，亦不違背其本意之不法意圖至明，是
    亦無礙其幫助詐欺犯行之認定。
  4.被告卯○○於警詢中供稱伊上開郵局存簿、提款卡及印章不
    知於何時遺失，伊並未提供該存簿、提款卡供詐騙集團使用
    ，而伊於今年（95年）曾補辦語音查詢系統，方便查詢帳戶
    餘款等語（警2 卷第463 至468 頁）、於本院審理中供稱上
    開郵局帳戶伊自85年後就很少在使用，最後1 次是在94年12
    月底提領1,000 元，事後伊尚曾辦理語音密碼及更換提款卡
    ，伊申請語音密碼係因剛結婚未久，想存錢當教育基金，伊
    已結婚3 、4 年，大女兒剛滿2 歲，小的剛滿1 歲，伊收到
    警察局之通知單才發現上開存摺、提款卡不見等語（本院95
    年12月14日審判筆錄第35至37頁）；互核被告卯○○就其申
    辦語音系統之理由，前後已供述不一，且被告卯○○若係欲
    以該帳戶供為儲存教育基金之用，其大女兒既已年滿2 歲，
    豈於此2 年之期間內完全無任何之存款動作，且被告卯○○
    上開帳戶，於94年12月27日卡片提款1,000 元，95年3 月17
    日開辦語音系統，同日無摺存款5,000 元，並即跨行提領5,
    000 元，同年月20日無摺存款3,000 元，同日再現金提款3,
    000 元，同年月22日即匯入632,000 元，並即於同日提領一
    空乙節，有上開湖內郵局客戶歷史交易清單1 紙在卷可佐（
    警2 卷第472 頁），該帳戶於95年3 月17日開辦語音系統後
    ，即有存款存入立遭提領之情況，與前揭所述之測試帳戶使
    用情況完全相同，揆諸前述，該帳戶若係在拾得、竊得或其
    他未經同意而使用他人帳戶之情形下，詐騙集團顯無可能以
    之供被害人匯款使用，而無懼無法取得詐騙款，是被告卯○○顯於95年3 月17日辦理語音系統後，即立刻將上開存簿、
    提款卡、密碼提供予詐騙集團使用乙情應足認定，其上開辯
    解不足採信。被告卯○○幫助詐欺取財犯行，亦堪以認定。
  5.刑法上之幫助犯，係對於犯罪與正犯有共同之認識，而以幫
    助之意思，對於正犯資以助力，而未參與實施犯罪之行為者
    而言，迭據最高法院著有75年度臺上字第1509號、84年度臺
    上字第5998號及88年度臺上字第1270號判決意旨可供參照。
    是以，如未參與實施犯罪構成要件之行為，且係出於幫助之
    意思提供助力，即屬幫助犯，而非共同正犯。本案被告乙○○、子○○、卯○○分別提供渠等所有上開郵局帳戶存簿、
    提款卡及密碼予共同被告寅○○、壬○○、巳○○、辛○○
    、己○○、丑○○等人所屬綽號「姐仔」之成年女子之詐騙
    集團成員之一不詳姓名、年籍之人使用，使綽號「姐仔」之
    成年女子所屬之詐騙集團成員得基於詐欺取財之犯意而向被
    害人癸○○、辰○○、庚○○、戊○○、丁○○、丙○○○
    詐取財物，並以被告乙○○、子○○、卯○○所提供之郵局
    帳戶供作指定匯款之帳戶以規避檢警機關之追緝，遂行其詐
    欺取財之犯行，是被告乙○○、子○○、卯○○分別提供帳
    戶連同存摺、提款卡及密碼供人使用之行為，對於該員遂行
    詐欺取財犯行，資以助力，揆諸上開判決意旨，自應成立幫
    助詐欺取財罪。
  (二)論罪科刑：
  1.按刑法施行法於94年2 月2 日修正公布，且自公布日起第3
    日即自同月5 日起施行，而依同法第10條之1 規定，94年1
    月7 日立法院三讀通過修正之刑法（業經總統於同年2 月2
    日，以華總一義字第09400014901 號令公布），自95年7 月
    1 日施行，而按行為後法律有變更者，適用行為時之法律，
    但行為後之法律有利於行為人者，適用最有利於行為人之法
    律，現行刑法第2 條第1 項定有明文。此規定乃與刑法第1
    條罪刑法定主義契合，而貫徹法律禁止溯及既往原則，係規
    範行為後法律變更所生新舊法律比較適用之準據法，是刑法
    第2 條本身雖經修正，但刑法第2 條既屬適用法律之準據法
    ，本身尚無比較新舊法之問題，應一律適用裁判時之現行刑
    法第2 條規定以決定適用之刑罰法律。又本次刑法修正之比
    較新舊法，應就罪刑有關之共犯、未遂犯、想像競合犯、牽
    連犯、連續犯、結合犯，以及累犯加重、自首減輕暨其他法
    定加減原因（如身分加減）與加減例等一切情形，綜其全部
    罪刑之結果而為比較（最高法院95年5 月23日著有95年度第
    8 次刑庭會議決議可資參照。）合先敘明。經查：
  (1)刑法第30條第1 項之條文次序並未更動，僅其文字略作更改
    ，將「幫助他人犯罪」改為「幫助他人實行犯罪行為」，以
    及「從犯」改為「幫助犯」，對於幫助犯之構成要件與效果
    ，並無實質上之變動，故無新舊法比較適用之問題。
  (2)依最高法院95年5 月23日刑事庭第8 次會議決議，刑之輕重
    標準，依裁判時之規定，是關於法定刑之輕重，應依修正後
    刑法第35條「主刑之輕重，依第33條規定之次序定之」、「
    同種之刑，以最高度之較長或較多者為重。最高度相等者，
    以最低度之較長或較多者為重」、「刑之輕重，以最重主刑
    為準，依前2 項標準定之。最重主刑相同者，參酌下列各款
    標準定其輕重：(3)次重主刑同為選科或併科刑者，以次重主
    刑為準，依前2 項標準定之」規定。而刑法第339 條第1 項
    規定之「意圖為自己或第三人不法之所有，以詐術使人將本
    人或第三人之物交付者，處5 年以下有期徒刑、拘役或科或
    併科1 千元以下罰金」，全文均未更動，但因修正後刑法第
    33 條 第5 款，已將罰金刑之最低度即銀元1 元以上，提高
    至新臺幣1 千元以上，致使刑法第339 條之罰金刑，已有所
    變更。主刑計有「有期徒刑」與「拘役」2 種，而對照修正
    前、後刑法第33條第3 、4 款規定，均規定刑法第339 條第
    1 項之有期徒刑為2 月以上，5 年以下，但得減至2 月未滿
    ，拘役則為1 日以上，60日（或2 月）未滿，換言之，該條
    之有期徒刑與拘役2 種主刑之最高度與最低度均相等，並無
    有利或不利於被告之情形。該條於刑法修正前、後，雖均仍
    保留選科或併科1 千元之規定，惟依刑法施行法第1 條之1
    （該條係95年6 月14日新增公布）第1 項之規定，將所處罰
    金刑之貨幣單位變更為新臺幣，且依該條第2 項之規定，就
    刑法第339 條第1 項所定罰金數額提高為30倍（即最高可處
    新臺幣3 萬元），此與修正前之刑法第339 條第1 項，依罰
    金罰鍰提高標準條例第1 條之規定，就其原定罰金數額1 千
    元，提高為10倍（即銀元1 萬元），並依現行法規所定貨幣
    單位折算新臺幣條例第2 條，以新臺幣3 倍折算之，即等同
    於新臺幣3 萬元，故刑法施行法第1 條之1 將刑法分則編所
    定罰金之貨幣單位更改為新臺幣後，刑法修正前後關於刑法
    第339 條第1 項所規定選科或併科之罰金刑最高度，亦核屬
    相同。然就罰金刑之最低度而言，修正前之刑法第33條第5
    款係規定：「罰金：1 元以上」（即新臺幣3 元以上），而
    修正後之刑法第33條第5 款則係規定：「新臺幣1 千元以上
    ，以百元計算之」，比較結果，顯以修正前之刑法對被告較
    為有利。
  (3)刑法第41條雖係關於刑罰執行事項，參照最高法院90年度台
    非字第223 號、92年度台上字第5220號、94年度台上字第85
    8 號判決要旨，若該條有所變更，亦應依刑法第2 條第1 項
    之規定，比較新舊法，以資決定應適用之法律。修正後之刑
    法第41條就易科罰金之要件「犯最重本刑為5 年以上有期徒
    刑以下之罪」及「而受6 個月以上徒刑之罪」部分，雖未變
    更，但就易科罰金之標準，由修正前之刑法第41條第1 項及
    罰金罰鍰提高標準條例第2 條之「100 元以上300 元以下折
    算1 日」（即新臺幣300 元以上900 元以下折算1 日），提
    高為「新臺幣1 千元、2 千元或3 千元折算1 日」，刑法修
    正後之易科罰金標準，顯較不利於被告。至於新法將原有「
    因身體、教育、職業、家庭之關係或其他正當事由，執行顯
    有困難」規定，予以刪除，因該部分係屬於檢察官指揮執行
    時，所應審酌事項之規定（最高法院77年度台非字第158 號
    判決參照），而與法院應否諭知易科罰金之要件判斷無涉，
    從而，比較修正前、後之刑法、罰金罰鍰提高標準條例之規
    定，仍以修正前之刑法及罰金罰鍰提高標準條例之規定，較
    有利於被告。
  (4)依上所述，被告所犯幫助詐欺取財罪之法定刑度，就有期徒
    刑或拘役部分，修正前後雖屬相同，而該條關於罰金刑之最
    高度，修正前後，亦無差異，惟該條關於罰金刑之最低度，
    因刑法第33條第5 款之修正，以致產生較不利於被告之結果
    ，刑法第41條關於易科罰金標準，修正後之規定，亦較不利
    於被告，綜合比較結果，應認適用修正前刑法之規定，較有
    利於被告，故應依修正後刑法第2 條第1 項前段之規定，適
    用修正前刑法及修正前罰金罰鍰提高標條例第2 條。
  2.核被告乙○○、子○○所為，均係犯修正前刑法第30條第1
    項前段、第339 條第1 項之幫助詐欺取財罪。被害人丙○○○部分，該詐騙集團雖已著手於詐欺行為之實施，惟因被害
    人丙○○○未匯款而未取得財物，其犯罪尚屬未遂，依從犯
    附隨於主犯原則，被告卯○○所為係犯修正前刑法第30條第
    1 項、第339 條第3 項、第1 項之幫助詐欺取財未遂罪。被
    告乙○○、子○○上揭郵局帳戶內，雖分別有被害人癸○○
    、辰○○、庚○○，及被害人戊○○、丁○○分別匯入款項
    ，然被告乙○○、子○○均僅有一提供帳戶幫助詐欺取財之
    行為，縱其等帳戶有多名被害人遭騙匯款，仍僅應各論以一
    幫助詐欺取財罪，附此敘明。又台灣台南地方法院檢察署95
    年度偵字第15666 號移送併辦之犯罪事實所載被害人癸○○
    遭詐騙之時間、手法、金額與本案被告乙○○經起訴部分為
    事實上同一之案件，爰併予審理之。另同署95年度偵字第12
    541 號移送併辦被害人丁○○遭詐騙部分與本案被告子○○
    經起訴之部分有實質上一罪之關係，本院爰併予審理之。另
    被告卯○○部分乃涉犯幫助詐欺取財未遂罪，公訴意旨認係
    犯幫助詐欺取財既遂罪，亦有未合，惟此僅為犯罪狀態之變
    更，不生變更起訴法條之問題，附此敘明。爰審酌被告乙○○、子○○、卯○○任意將其所有之上開郵局帳戶提供他人
    使用，不顧該帳戶可能遭他人用以作為犯罪工具，逃避犯罪
    之查緝，嚴重破壞社會治安及有礙金融秩序，助長犯罪歪風
    ，並增加追緝犯罪及被害人尋求救濟之困難，且犯後均飾詞
    狡辯，態度惡劣，惟念及被告乙○○、子○○、卯○○未有
    刑案資料前科，有台灣高等法院被告前案紀錄表3 份在卷可
    稽，並其等犯罪動機、手段、目的及被害人損失金額等一切
    情狀，分別量處如主文所示之刑，並斟酌被告乙○○為國中
    畢業、家境小康，被告子○○為高職畢業、家境勉持，被告
    卯○○為高職畢業、家境小康等情，分別諭知易科罰金之折
    算標準如主文所示，以資儆懲。
三、沒收部分：
    按沒收係屬從刑，而從刑附屬於主刑，應依主刑所適用之法
    律（最高法院95年5 月23日第8 次刑事庭會議決議參照）。
    本件扣案被告子○○所有上揭清華大學郵局帳號0000000000
    0000號存簿及提款卡（扣押物品目錄表編號77），為被告子
    ○○所有，並供本件幫助詐欺取財犯罪使用，爰依修正前刑
    法第38條第1 項第2 款沒收之。
據上論斷，應依刑事訴訟法第299 條第1 項前段、刑法第2 條第
1 項前段，修正前刑法第30條第1 項前段、第2 項、第339 條第
1 項、第3 項、第41條第1 項前段、第38條第1 項第2 款，罰金
罰鍰提高標準條例第1 條前段、修正前罰金罰鍰提高標準條例第
2 條，現行法規所定貨幣單位折算新台幣條例第2 條之規定，判
決如主文。
本案經檢察官甲○○到庭執行職務。
中    華    民    國    95    年    12    月    28    日
                  刑事第十六庭審判長法  官  黃惠玲
                                    法  官  蔣志宗
                                    法  官  郭宜芳
以上正本證明與原本無異。
如不服本判決，應於判決送達後10日內，向本院提出上訴狀。
中    華    民    國    95    年    12    月    28    日
                                    書記官  陳素徵
附錄本案論罪科刑法條全文：
中華民國刑法第339條
(普通詐欺罪)
意圖為自己或第三人不法之所有，以詐術使人將本人或第三人之
物交付者，處5 年以下有期徒刑、拘役或科或併科1 千元以下罰
金。
以前項方法得財產上不法之利益或使第三人得之者，亦同。
前二項之未遂犯罰之。
中華民國刑法第30條：
幫助他人犯罪者，為從犯。雖他人不知幫助之情者，亦同。
從犯之處罰，得按正犯之刑減輕之。


司法院資訊處製作；財團法人民間司法改革基金會備份。
